【裁判字號】    96,簡上,94
【裁判日期】    970123
【裁判案由】    排除侵害
【裁判全文】
臺灣屏東地方法院民事判決              96年度簡上字第94號
上  訴  人  乙○○
訴訟代理人  李錦臺 律師
複代理人    陳奕全 律師
訴訟代理人  黃吉雄 律師
被上訴人    甲○○
訴訟代理人  蔡鴻杰 律師
上列當事人間請求排除侵害事件，上訴人對於中華民國96年6 月
21日本院95年度潮簡字第686 號第一審判決提起上訴，本院於民
國97年1 月9 日言詞辯論終結，判決如下：
    主  文
上訴駁回。
第二審訴訟費用由上訴人負擔。
    事實及理由
一、被上訴人起訴主張：坐落屏東縣車城鄉○○段289 、290 之
    1 地號土地為被上訴人所有。詎上訴人竟無權占有上開土地
    內，如原審判決附圖二所示Ａ- Ｂ- Ｃ- Ｌ- Ｍ- Ａ連線部
    分、面積4.37平方公尺，Ｋ- Ｄ- Ｅ- Ｊ- Ｋ連線部分、面
    積1.07平方公尺，Ｉ- Ｆ- Ｇ- Ｈ- Ｉ連線部分、面積0.88
    平方公尺之土地（合稱系爭土地），並在其上興建房屋使用
    （下稱系爭房屋），爰依民法第767 條之規定，請求上訴人
    拆除上開建物，並將土地交還被上訴人。本件並非測量誤差
    所致，此由建物占有之Ａ- Ｂ- Ｃ- Ｌ- Ｍ- Ａ部分外觀形
    狀與地籍線Ｍ－Ｌ直線明顯不同可知。於原審聲明：(一)上訴
    人應將系爭房屋拆除，將系爭土地返還被上訴人。(二)願供擔
    保請准宣告假執行。於本院聲明：上訴駁回。
二、上訴人則以：上訴人所有同段289 之4 地號土地係伊於79年
    9 月間向內政部國有財產局合法購得，當時並經屏東縣恒春
    地政事務所測量上訴人現有房屋占有之面積，始將如同房屋
    面積大小之土地售予上訴人，不可能無權占有他人土地。再
    者，系爭土地數十年來歷經多位買主，並經測量單位數次實
    地鑑測，面積皆符合上訴人上開土地之實際坪數，未曾發生
    任何爭議或糾紛。本件訴訟雖經兩造同意由原審囑託內政部
    土地測量局進行鑑定，並作成鑑定報告書及鑑定圖。惟測量
    結果疑點甚多，其雖使用精密電子測距經緯儀配合電腦作業
    ，但現場作業時未通知兩造到場指界，復未會同恆春地政人
    員持原始地籍或航照圖等資料協助配合作業，圖根點及控制
    點有所誤差，計算之座標值與電腦顯示均會有誤差，自難以
    內政部土地測量局繪製之鑑定圖為唯一依據並認確實無誤；
    況原審證人即該局測量員僅能證明所使用的工具為目前最精
    密，仍無法證實儀器之使用人及現場依據之各點均屬無誤。
    上訴人當初向國有財產局申購的範圍即上訴人房屋所占用的
    範圍，即使事後證實上訴人之建物占用到當時為國有財產局
    所有之系爭2 筆土地，因國有財產局同意現況占用，自亦非
    無權占有系爭土地。原審未予詳查，逕認定上訴人無權占有
    系爭土地，並應拆除地上物將土地返還被上訴人，顯有違誤
    ，為此提起上訴並聲明：(一)原判決廢棄；(二)廢棄部分被上訴
    人第一審之訴駁回。
三、被上訴人主張坐落屏東縣車城鄉○○段289 、290 之1 地號
    土地為其所有，毗鄰之同段289 之4 地號土地則為上訴人所
    有之事實，業據其提出土地登記謄本3 份及相片為證（見原
    審卷第5 頁、第11頁、第14至第15頁、第104 頁），復為上
    訴人所不爭執，堪信為真實。
四、本件爭點：上訴人是否無權占有如原審判決附圖(二)所示Ａ-
    Ｂ- Ｃ- Ｌ- Ｍ- Ａ連線部分（面積4.37平方公尺）、Ｋ-
    Ｄ- Ｅ- Ｊ- Ｋ連線部分（面積1.07平方公尺）、Ｉ- Ｆ-
    Ｇ- Ｈ- Ｉ連線部分（面積0.88平方公尺）？茲審酌如下：
(一)、按當事人主張有利於己之事實者，就其事實有舉證之責任，
    但法律別有規定，或依其情形顯失公平者，不在此限。民事
    訴訟法第277 條訂有明文。被上訴人主張上訴人無權占有使
    用系爭土地，請求上訴人拆屋還地，上訴人則抗辯伊是興建
    系爭房屋後，始依房屋現狀向國有財產局租用嗣申購房屋佔
    用之土地，並非無權佔用；且歷經測量均未發生糾紛，內政
    部土地測量局所為鑑定有誤等語。則上訴人就其向國有財產
    局申購之土地與系爭房屋現狀相符、及內政部土地測量局所
    為上開鑑定有何錯誤等節，依上揭法條即應負舉證之責：
(1)、上訴人主張依系爭房屋現狀向國有財產局申購土地，雖據上
    訴人以其於原審聲請函調伊與國有財產局於民國78年、79年
    間就坐落屏東縣車城鄉○○段289-4 地號土地之承租及申購
    相關資料（見原審卷第77頁至第89頁）、及系爭土地歷年測
    量資料（原審卷第90頁至第91頁）為證，惟據財政部國有財
    產局南區辦事處96年5 月23日臺財南處字第0960020710號函
    復：「... 乙○○君民國78年間向本處申請承租分割前射寮
    段289 地號土地，因屬地號內部分土地使用情形，經本處函
    請地政機關就徐君使用範圍分割出同段289-4 地號土地，並
    准徐君承租在案。徐君嗣於79年1 月8 日依上述規定送件申
    購所承租之土地，經本處派員勘查結果，因承租範圍內部分
    為他人占用，復就他人占用部分送請地政機關辦理分割出同
    段289-5 地號，並經徐君書面澄清該部分土地承租前即為他
    人占用並同意退租。至分割後289-4 地號，核符讓售規定，
    爰於同年6 月30日通知繳款，並經邱君7 月21日繳價承購在
    案。」等語（見原審卷第77頁），僅能證明上訴人於民國78
    至79年間，以其房屋所在地位置向國有財產局承租並申購上
    開289-4 地號土地，至於系爭房屋現今之狀態是否與其申購
    範圍相符，則無從得知。且參以前揭289-4 地號土地之承租
    及申購相關資料、及系爭土地歷年測量資料，289-4 地號土
    地與其相鄰289 地號土地地籍線形狀均係一鈍角形直線（即
    非彎曲形），而上訴人使用現況經原審囑託屏東縣恆春事務
    所、內政部土地測量局測量結果，其邊界均為彎曲突出狀，
    顯然與承租申購289-4 地號土地當時之使用現狀不同（參見
    原審卷第30頁、第59頁、第91頁）；上訴人無法提出其使用
    現狀即為申購土地範圍之證明，復無曾得到國有財產局同意
    使用28 9-4相鄰土地之證明，而空言其並非無權占用系爭土
    地，本院自難為有利於其之認定。
(二)、另上訴人於原審爭執原審法院囑託內政部國有財產局作成之
    鑑定報告書及鑑定圖，於本院仍一再質疑測量結果之準確性
    ，認為其於民國79年購地當時業經恆春地政事務所予以測量
    ，絕未侵害被上訴人土地云云；惟內政部土地測量局係使用
    極精密之儀器，配合電腦加以施測，目前國內已無更準確之
    技術，較之79年間所使用之測量技術自然更為準確精密，施
    測人員與兩造又無親屬或僱傭關係，難認其有何甘冒偽證罪
    風險而為虛偽鑑定或陳述之理。上訴人並非專業測量人員，
    又未能證明內政部土地測量局所為鑑定有何錯誤，徒以前詞
    指摘原審判決不當，顯屬無據。
(三)、按所有人對於無權占有或侵奪其所有物者，得請求返還之。
    對於妨害其所有權者，得請求除去之。有妨害其所有權之虞
    者，得請求防止之，民法第767 條訂有明文。系爭土地為被
    上訴人所有，而上訴人未能舉證證明其有合法權源占用系爭
    土地，是被上訴人依據所有權法律關係請求上訴人將無權占
    有系爭土地之建物拆除，並將系爭土地返還於被上訴人，核
    屬有據，原審命上訴人將坐落被上訴人土地上，如原審判決
    附圖二所示Ａ- Ｂ- Ｃ- Ｌ- Ｍ- Ａ連線部分、面積4.37平
    方公尺，Ｋ- Ｄ- Ｅ- Ｊ- Ｋ部分、面積1.07平方公尺，Ｉ
    - Ｆ- Ｇ- Ｈ- Ｉ部分、面積0.88平方公尺之建物即地上物
    拆除，返還土地予被上訴人，於法並無不合。上訴意旨指摘
    原判決不當，求予廢棄改判，為無理由，應予駁回其上訴。
五、據上論結，本件上訴為無理由，依民事訴訟法第436 條之1
    第3項 、第449 條第1 項、第78條，判決如主文。
中    華    民    國    97    年    1     月    23    日
                  民事第二庭    審判長法  官  阮世賢
                                      法  官  羅森德
                                      法  官  吳思怡
以上為正本係照原本作成。
本判決不得上訴。
中    華    民    國    97    年    1     月    23    日
                                      書記官  王秋淑


司法院資訊處製作；財團法人民間司法改革基金會備份。
